【裁判字號】    95,訴,484
【裁判日期】    951128
【裁判案由】    區域計畫法
【裁判全文】
臺中高等行政法院判決
                                     95年度訴字第00484號
                              .
原      告  上鼎砂石有限公司
代  表  人  甲○○
訴訟代理人  許家瑜  律師
被      告  南投縣政府
代  表  人  乙○○
訴訟代理人  丙○○
上列當事人間因區域計畫法事件，原告不服內政部中華民國95年
7月11日台內訴字第0950037360號訴願決定，提起行政訴訟，本
院判決如下︰
    主  文
訴願決定及原處分均撤銷。
訴訟費用由被告負擔。
    事  實
一、事實概要：緣原告未經申請許可擅自於南投縣水里鄉○○段
    250地號等12筆土地（含山坡地保育區農牧用地、國土保安
    用地、丙種建築用地、林業用地）上設置鐵皮屋、貨櫃屋、
    簡易式地磅、施設砂石洗選碎解設備、堆置砂石使用，經被
    告機關配合台灣南投地方法院檢察署並會同相關單位於民國
    （下同）94年7月11日派員勘查屬實，認前開所為違反非都
    市土地使用管制規則相關規定及區域計畫法第15條第1項規
    定，乃依區域計畫法第21條第1項規定，以94年11月10日府
    地用字第09402242640號處分書裁處「甲○○（上鼎砂石有
    限公司）」新台幣（下同）8萬元罰鍰，並限期於處分書送
    達次日起2個月內完成改正恢復原編定使用。「甲○○（上
    鼎砂石有限公司）」不服，提起訴願，復於95年1月10日補
    正訴願人為原告（代表人甲○○），並經被告機關以95年2
    月20日府地用字第09500340970號函更正受處分人為原告，
    訴願決定以原告為訴願人，決定駁回，原告遂提起本件行政
    訴訟。
二、兩造聲明：
    (一)原告聲明求為判決：訴願決定及原處分均撤銷。
    (二)被告聲明求為判決：駁回原告之訴。
三、兩造之陳述：
    (一)原告主張之理由：
    1.緣被告於94年7月11日以原告未經申請許可擅自於南投縣
      水里鄉○○段250地號等12筆土地上設置鐵皮屋、貨櫃屋
      、簡易式地磅、施設砂石洗選碎解設備、堆置砂石使用，
      違反非都市土地使用管制規則相關規定及區域計畫法第15
      條第1項規定，依區域計畫法第21條第1項規定，以94年11
      月10日府地用字第09402242640號處分書裁處甲○○新台
      幣8萬元罰鍰，並限期2個月內完成改正恢復原編定使用，
      甲○○不服提訴願，嗣被告於95年2月20日府地用字第095
      00340970號函更正受處分人為「上鼎砂石有限公司」後，
      經內政部於95年7月11日以台內訴字第0950037360號決定
      將原告之訴願駁回，原告不服於法定期間內提起本件訴訟
      。
    2.按行政行為之內容應明確，行政程序法第5條定有明文。
      查被告於94年7月11日查獲系爭水里鄉○○段250地號等12
      筆土地時，似認定應受處分人為「甲○○」，並於94年11
      月10日以「甲○○」為受處分人發函處分，甲○○於法定
      期間內提起訴願。原告當時受限於被告之行政處分受處分
      人為何語意不明，才以「甲○○」為訴願人，但訴願繫屬
      中，由於內政部於95年1月5日發函被告及甲○○，因對於
      「訴願人」究為何尚有疑問要求補正，原告對於被告該行
      政處分之正本為「甲○○」，受處分人卻為「甲○○ (上
      鼎砂石有限公司)」，因言及「上鼎砂石有限公司」，原
      告為恐受被告之誤導致萬一受處分人被認定為「上鼎砂石
      有限公司」而非「甲○○」，訴願程序可能不合法而影響
      權益，才以「上鼎公司：代表人甲○○」之名義予以陳報
      。惟被告94年11月10日行政處分「甲○○ (上鼎砂石有限
      公司)」之記載方式似乎認定此為「獨資商號」，其一開
      始認定處罰之對象即有重大明顯瑕疵，此並非符合行政程
      序法第101條之誤寫、誤算之情形，不能事後以發函方式
      逕為更正。本件同業順益砂石行對於違反區域計畫法之行
      政處分亦提起行政訴訟，鈞院95年度訴字第286號判決將
      該訴願決定及原處分均撤銷，其理由中亦曾以「處罰對象
      即有違誤」為由認定該行政處分並非適法，似亦有「不能
      逕為更正」之旨（否則為何不於審理期間中要求以「補正
      」方式處理？）；復被告對於違反地點記載為「水里鄉○
      ○段250地號等12筆土地」，究該12筆地號分別為何？面
      積共有多少？均未載明，此由前揭判決書中法院亦以「被
      告既已到現場測量，製有土地複丈成果圖，被告於製發處
      分書未將該土地複丈成果圖作為附件隨同處分書寄送原告
      ，則其處分書上所記載原告違規之範圍及限期應改善之範
      圍，究何所指，未明確指出，即有違反行政程序法第5條
      行政行為之內容應明確之規定。」要求被告機關適法，益
      見行政行為（尤其侵害人民財產權之行政處分）之內容應
      明確之要求。
    3.按行政行為，應以誠實信用之方法為之，並應保護人民正
      當合理之信賴，行政程序法第8條定有明文。查原告之代
      表人甲○○於86、87年間，原與沈惠娟共同投資經營遠和
      工業股份有限公司（下稱遠和公司），當時縣府原規劃鹿
      谷鄉瑞田附近為砂石專業區，奈因當地居民抗議而無疾而
      終，後欲與全國各縣市砂石業者同步依各縣市政府之輔導
      將原非都市土地變更編定為礦業用地使用，過程當中，先
      另以沈惠娟為代表人成立原告上鼎砂石有限公司，後再變
      更甲○○為代表人，而原先之遠和公司，則於94年間變更
      代表人為石世貴。當時順益砂石行即率先於90年6月4日經
      經濟部以經 (90)礦局字第09020106550號函同意將其土地
      變更編定為礦業用地使用，期間相關單位如行政院環境保
      護署、內政部、行政院農業委員會、經濟部水利處均就其
      業務執掌範圍評析並審核，可資證明砂石業者極為信賴政
      府機關之決策，並極力配合被告之輔導政策及相關規範，
      惟原告於92年1月21日尋同業腳步向被告申請將非都市土
      地變更編定為礦業用地乙案，竟遭被告以「政策上考量」
      而暫緩受理申請，實令原告無所適從。因原告亦係信賴政
      府決策、已將所有資金投入，為何未能通過？究有何政策
      上考量？均未見被告有相關之函釋及說明，即欲以此剝奪
      人民之財產權，反而經濟部礦務局於94年12月30日之函「
      該府之政策決定，不得與區域計畫法、非都市土地使用管
      制規則等相關法律或中央法規命令牴觸，故本案仍請貴府
      應參照內政部釋示辦理」。是除政府彼此間之見解即有如
      此大歧異，欲求人民如何信賴及配合外；政府既已輔導人
      民，於不違背國家公共利益下，依一定之程序規範申請、
      配合相關措施，投入全部心力及財產後，才以政策臨時喊
      停予以處罰，如此根本未合信賴利益保護原則，是如何冀
      求人民對國家法律及行政行為產生信心？其行政行為及處
      分實顯有重大瑕疵之處。
    4.再按行政行為，非有正當理由，不得為差別待遇，行政程
      序法第6條定有明文。查86、87年間，全國各縣市砂石行
      陸陸續續於政府之輔導政策下，依照相關法律規定，分別
      向經濟部礦務局或建設廳申請同意變更編定非都市土地為
      礦業用地，經由相關單位審核後，依照程序向該管縣市政
      府申請後均已全部通過申請，謹請鈞院向經濟部礦業局函
      調該些縣市砂石行於就地合法之相關資料，即可明瞭原告
      當時亦同於政府之輔導政策下，欲與他縣市砂石行皆依同
      樣之規定及程序申請，卻反而被被告之「政策考量」而打
      回票，顯然違反平等原則之保障，其行政行為之內容亦令
      人民無法信服。
    5.又按行政程序法第7條亦規範「行政行為，應依下列原則
      為之：(一)採取之方法應有助於目的之達成。(二)有多種同樣
      能達成目的之方法時，應選擇對人民權益損害最少者。(三)
      採取之方法所造成之損害不得與欲達成目的之利益顯失均
      衡。」此即為比例原則之展現。而區域計畫法第21條係規
      定「違反第15條第1項之管制使用土地者，由該管直轄市
      、縣 (市)政府處新台幣6萬元以上30萬元以下罰鍰」，則
      被告為何未考量砂石業者欲全力配合政府之輔導政策，投
      入所有資金後，卻反而遭被告以政策考量而不願受理之情
      形下，仍逕決定處以8萬元之罰鍰？縱認原告有違區域計
      畫法之規定，不能因此免除行政罰，亦應考量行政行為之
      比例原則，選擇對人民權益損害最少者，例如先以勸導方
      式或與行為人協商，否則不僅非屬對人民權益損害最少，
      亦未助於行政目的之達成，損益之間亦顯失均衡，該處分
      之內容未符比例原則，亦為違法之行政處分。
    6.再參酌行政程序法開宗明義以：「為使行政行為遵循公正
      、公開與民主之程序，確保依法行政之原則，以保障人民
      權益，提高行政效能，增進人民對行政之信賴，特制定本
      法。」且區域計畫法第16條、第17條分別規定「直轄市或
      縣 (市)政府依第15條規定實施非都市土地分區使用管制
      時，應將非都市土地分區圖及編定結果予以公告；其編定
      結果，應通知土地所有權人。」、「區域計畫實施時，其
      地上原有之土地改良物，不合土地分區使用計畫者，經政
      府令其變更使用或拆除時所受之損害，應予適當補償。補
      償金額，由雙方協議之。協議不成，由當地直轄市、縣 (
      市)政府報請上級政府予以核定。」惟被告並未將非都市
      土地分區圖及編定結果予以公告，其編定結果亦未通知土
      地所有權人，又如欲實施區域計畫，更未與人民協調及予
      以適當補償，即驟然開罰，亦未符前揭法律規範，顯見被
      告之行政行為及處分有違憲法及行政程序法有關之規定。
    7.綜上所述，行政罰既為行政作用之一種，自應受法律及一
      般法律原則之拘束，並於當事人有利及不利情形，一併注
      意。行政機關公權力之發動，亦應與為其對象之行為的違
      法性，或阻害公益之程度，維持適當之比例，更不得有重
      大明顯之瑕疵。南投縣所有砂石業者確實於政府之輔導政
      策下努力朝著申請變更為礦業用地使用之步伐前進，亦不
      斷與被告溝通，即便被告亦曾於95年8月24日，以「本府
      為訂定南投縣非都市土地砂石碎解洗選場等相關興辦事業
      審查自治條例，俾利於管理及符合業者需求」，發函所有
      砂石業者提出具體建言，顯見經濟部礦務局及縣府均有輔
      導砂石業者之具體行為及決心，因申請合法本來就需要一
      段時日，自不得於此過程中逕處以砂石業者罰鍰。請依法
      判決撤銷訴願決定及原處分。
    (二)被告答辯之理由：
    1.「區域計畫公告實施後，不屬第11條之非都市土地，應由
      有關直轄市或縣 (市)政府，按照非都市土地分區使用計
      畫，製定非都市土地使用分區圖，並編定各種使用地，報
      經上級主管機關核備後，實施管制。變更之程序亦同。其
      管制規則，由中央主管機關定之。」、「違反第15條第1
      項之管制使用土地者，由該管直轄市、縣（市）政府處新
      台幣6萬元以上30萬元以下罰鍰，並得限期令其變更使用
      、停止使用或拆除其地上物恢復原狀。」、「非都市土地
      經劃定使用分區並編定使用地類別，應依其容許使用項目
      及許可使用細目使用。」分為區域計畫法第15條第1項、
      第21條第1項、非都市土地使用管制規則第6條第1項前段
      所明定。被告於94年7月11日派員現勘原告於南投縣水里
      鄉○○段250地號等12筆土地（山坡地保育區農牧用地、
      林業用地、丙種建築用地、國土保安用地），土地上設置
      鐵皮屋、貨櫃屋、簡易式地磅、施設砂石洗選碎解設備、
      堆置砂石，顯已違反前揭規定。
    2.有關原告陳述被告處分未詳列全部地號，有違行政明確性
      原則乙節，按被告於94年7月11日實地會勘時，原告雖未
      到場導勘，惟原告本身既為該砂石場之負責人，應知悉其
      所使用之範圍及違規使用之情形，被告原處分書未詳列全
      部地號並不影響原告之違規事實，併予敘明。
    3.本案經查係屬先行違規使用，再申請就地合法，依內政部
      94年7月1日內授中辦地字第0940725134號函示：「．．．
      爾後各目的事業主管機關於受理審查興辦事業計畫或各縣
      市政府受理審查非都市土地變更編定案件，其申請基地之
      原始地形或地物已擅自變更者，仍應會同有關機關依區域
      計畫法第21條、第22條及有關法律規定懲處，並依『非都
      市土地使用管制規則』及『非都市土地變更編定執行要點
      』等相關規定辦理。」準此，被告依法裁處洵屬有據，並
      無違誤。
    理  由
一、按「區域計畫公告實施後，不屬第11條之非都市土地，應由
    有關直轄市或縣（市）政府，按照非都市土地分區使用計畫
    ，製定非都市土地使用分區圖，並編定各種使用地，報經上
    級主管機關核備後，實施管制。．．．」、「違反第15條第
    1項之管制使用土地者，由該管直轄市、縣（市）政府處新
    台幣6萬元以上30萬元以下罰鍰，並得限期令其變更使用、
    停止使用或拆除其地上物恢復原狀。」分別為區域計畫法第
    15條第1項及第21條第1項所明定。次按「非都市土地使用分
    區劃定及使用地編定後，由直轄市或縣（市）政府管制其使
    用，並由當地鄉（鎮、市、區）公所隨時檢查，其有違反土
    地使用管制者，應即報請直轄市或縣（市）政府處理。」、
    「非都市土地經劃定使用分區並編定使用地類別，應依其容
    許使用之項目及許可使用細目使用。但中央目的事業主管機
    關認定為重大建設計畫所需之臨時性設施，經徵得使用地之
    中央主管機關及有關機關同意後，得核准為臨時使用。中央
    目的事業主管機關於核准時，應函請直轄市或縣（市）政府
    通知土地登記機關於土地登記簿標示部加註臨時使用用途及
    期限。．．．」為非都市土地使用管制規則第5條第1項及第
    6條第1項所規定。
二、經查，本件被告原處分受處分人記載「甲○○ (上鼎砂石有
    限公司）」，其受處分人為原告代表人「甲○○」；抑或原
    告「上鼎砂石有限公司」滋生疑義，嗣被告以95年2月20 日
    府地用字第09500340970號函更正受處分人為原告（見本院
    卷第15頁），則被告原處分之處分相對人已因被告上開更正
    而補正。復經原告補提陳報狀（見訴願卷第56頁），載明訴
    願人為「上鼎砂石有限公司」，原告提起本件行政訴訟自屬
    合法。原告訴訟意旨主張被告不能逕行更正受處分人云云，
    尚非可採，合先敘明。
三、次查，本件原告未經申請許可擅自於南投縣水里鄉○○段25
    0地號等12筆土地（含山坡地保育區農牧用地、國土保安用
    地、丙種建築用地、林業用地）上設置鐵皮屋、貨櫃屋、簡
    易式地磅、施設砂石洗選碎解設備、堆置砂石使用，經被告
    機關配合台灣南投地方法院檢察署並會同相關單位於94年7
    月11日派員勘查屬實，認前開所為違反非都市土地使用管制
    規則相關規定及區域計畫法第15條第1項規定，乃依區域計
    畫法第21條第1項規定，以94年11月10日府地用字第0940224
    2640號處分書裁處「甲○○（上鼎砂石有限公司）」8萬元
    罰鍰，並限期於處分書送達次日起2個月內完成改正恢復原
    編定使用。「甲○○（上鼎砂石有限公司）」不服，提起訴
    願，復於95年1月10日補正訴願人為原告（代表人甲○○）
    ，並經被告機關以95年2月20日府地用字第09500340970號函
    更正受處分人為原告，訴願決定以原告為訴願人，決定駁回
    ，原告遂提起本件行政訴訟。
四、本件原告未經申請許可擅自在坐落南投縣水里鄉○○段250
    地號等12筆系爭土地上（含山坡地保育區農牧用地、國土保
    安用地、丙種建築用地、林業用地）違法設置砂石場，於系
    爭土地上堆置砂石、設置鐵皮屋、貨櫃屋、簡易式地磅及施
    設砂石洗選碎解設備，擅自變更使用，經被告會同有關單位
    到現場勘驗屬實，有南投縣政府會勘案件紀錄表一件附卷可
    稽，而一般農牧用地、林業用地、國土保安用地，並無容許
    設置鐵皮屋、貨櫃屋、砂石場使用項目，原告就違規使用系
    爭土地之事實，亦不爭執，原告違反區域計畫法第15條第1
    項之規定，固堪認定。然查，本件被告以原告違反區域計畫
    法第15條第1項之規定，依區域計畫法第21條第1項所開立之
    南投縣政府裁處違反區域計畫法案件處分書，其違規地點記
    載為「水里鄉○○○段）250地號等12筆土地」，違規面積
    記載為「約27,632平方公尺」，有該處分書一件附卷可稽。
    按行政程序法第5條規定「行政行為之內容應明確」，該處
    分書上所記載之水里鄉○○段250地號等12筆土地，究為那
    12筆土地，未明確記載。而被告既已會同有關機關到現場測
    量，製有土地複丈成果圖，被告於製發處分書未將該土地複
    丈成果圖作為附件隨同處分書寄送原告，則其處分書上所記
    載原告違規地點及限期應改善之範圍，究何所指，未明確指
    出，即有違反上開行政程序法第5條「行政行為之內容應明
    確」之規定。被告雖以原告違規經營該砂石場，應知悉其所
    使用之範圍及違規使用之情形，被告之處分書未詳列全部地
    號並不影響原告之違規事實云云，惟被告製作之處分書既未
    明確記載原告違規之地點，則該處分書上所記載原告違規地
    點及限期應改善之範圍，即不明確，自已影響原告違規事實
    認定之範圍，被告上開主張，尚非可採。從而，原處分既有
    上開違誤之處，訴願決定未予糾正，亦有未合。原告指摘違
    法，為有理由，應由本院將訴願決定及原處分均撤銷，由被
    告另為適法之處分，以昭適法。至兩造其餘之主張和舉證，
    及原告請求調閱相關資料，與本件判決之結果無影響，毋庸
    逐一加以論述，附此敘明。
五、據上論結，本件原告之訴為有理由，依行政訴訟法第195條
    第1項前段、第98條第3項前段，判決如主文。
中    華    民    國    95    年    11    月   28     日
                第二庭審判長法  官  胡  國  棟
                            法  官  林  金  本
                            法  官  林  秋  華
以上正本證明與原本無異。
如不服本判決，應於判決送達後20日內向本院提出上訴書狀，其
未表明上訴理由者，應於提起上訴後20日內向本院提出上訴理由
書（須依對造人數附具繕本）；如於本判決宣示或公告後送達前
提起上訴者，應於判決送達後20日內補提上訴理由書（須附繕本
）。未表明上訴理由者，逕以裁定駁回。
提起上訴應預繳送達用雙掛號郵票390元（34元及5元郵票各10份
)。
中    華    民    國    95    年  12    月      7     日
                            書記官  黃  靜  華


司法院資訊處製作；財團法人民間司法改革基金會備份。
